【裁判字號】    89,判,3821
【裁判日期】    891222
【裁判案由】    勞保
【裁判全文】
最  高  行  政  法  院  判  決                  八十九年度判字第三八二一號
    原      告   甲○○
    被      告   勞工保險局
    代  表  人   郭芳煜
右當事人間因榮保事件，原告不服行政院中華民國八十八年九月十三日台八十八訴字
第三四三九八號再訴願決定，提起行政訴訟。本院判決如左︰
    主  文
原告之訴駁回。
訴訟費用由原告負擔。
    事  實
緣原告經台北縣碾米業職業工會申報加入勞工保險，為勞工保險（以下簡稱勞保）之
被保險人，因雙眼色素性視網膜病變，經中壢新國民綜合醫院（以下簡稱新國民醫院
）於民國八十七年六月月十七日審定成殘，於同日向被告申請殘廢給付。被告以其殘
廢程度符合勞工保險殘廢給付標準表（以下簡稱殘廢給付標準表）第十二項，按第五
等級核發六四○日殘廢給付。原告不服，而向勞工保險監理委員會（以下簡稱監理會
）申請審議，經監理會以（八七）保監審字第一五九○號審定書駁回原告之審議申請
。原告不服，再向行政院勞工委員會（以下簡稱勞委會）及行政院提起訴願，再訴願
，均遭決定駁回，遂提起行政訴訟。茲摘兩造訴辯意旨於次：
原告起訴意旨略謂︰原告於八十七年六月十七日由新國民醫院出具之診斷書證明殘廢
程度是：右眼矯正後為「公分處辨手動」左眼矯正後為「0.05」依據勞保條例第五
十三條之附表，勞工保險殘廢給付標準表，身體障害系列「眼」部之附註(二)詮釋「失
明」係指包括眼球喪失或摘出或不能辨明暗或『僅能辨眼前手動者』，新國民醫院出
具的診斷書證明本人右眼「公分處辨手動」，而前揭「失明」係包括眼球喪失或摘
出或不能辨明暗或「僅能辨眼前手動者」，定有明文。原告右眼「公分處辨手動」
，已合乎「僅能辨眼前手動」，故應按「一目失明，他目視力減退至0.06以下者」給
付之，應給付740 日。原告於八十七年六月十八日向被告申請殘廢給付，被告以第十
二項第五等級六四○日即「雙目視力減退至0.06以下」，核付，原告向被告屬勞工保
險監理委員會，行政院勞委會訴願委員會，及行政院再訴願委員會申訴，但都以「勞
保局診療費用審查委員會醫師表示：「一目視力為眼前公分以內辨手動者，才算失
明」，均以此駁回。原告實在不解，既然法律定有明文謂「失明」包括．．．「僅能
辨眼前手動者」，被告怎能用一些行政命令否定法律呢？中央法規標準法第五條第二
項「關於人民之權利、義務者，應以法律定之。」第六條「應以法律規定之事項，不
得以命令定之。」既然法律定有明文「僅能辨眼前手動」係失明，勞保局怎可隨便規
定眼前公分以內辨手動，才算「失明」，公分以外皆以視力減退至0.06以下核定
。被告怎可以行政命令規定以公分為分界點，來剝奪被保險人的權利，這些命令已
限制了原告的權利，應以法律定之，否則無效。勞保條例第一條是保障勞工生活，促
進社會安全，但被告處處限制被保險人的權利，剝奪被保險人應得之給付，致遭民
怨，為此訴請撤銷原處分及一再訴願決定，更正被告之核定，而以「一目失明，他目
視力減退至0.06以下」，即第十五項第四等級七四○日給付原告殘障給付等語。
被告答辯意旨略謂︰按依勞工保險殘廢給付標準表「視力障害」附註二規定「失明」
包括眼球喪失或摘出或不能辨明暗或僅能辨眼前手動者，惟所稱「眼前」並未註明實
際距離若干，前經簽請被告診療費用審查委員會醫師表示：失明標準：(1)患者一目視
力為眼前三十公分以內辨別手動者，應以十九項障害給付。(2)患者一前三十公分以外
辨別手動者，或僅能辨別眼前手指數者，應以二十項障害給付。而本件原告申請殘廢
給付，據所送新國民醫院八十七年六月十七日出具之殘廢診斷書所載；原告右眼矯正
後視力為四十公分辨手動未達前揭「失明」之給付規定，又左眼矯正後視力為零點零
五，經審查原告殘廢程度符合勞工保險殘廢給付標準表第十二項第五等級「雙目視力
減退至○．○六以下者」，被告依勞工保險條例第五十五條第一款規定按第五等級發
給六四○日殘廢給付應無不符，原告不服被告核定提出審議亦經勞工保險監理委員會
審定駁回，原告仍不服向勞委會及行政院分別提起訴願及再訴願亦均以同一理由依法
決定駁回其訴願、再訴願。是以原告提起本件行政訴訟顯無理由，為此請求判決駁回
原告之訴等語。
    理  由
按「被保險人因普通傷害或罹患普通疾病，經治療終止後，如身體遺存障害，適合殘
廢給付標準表規定之項目，並經保險人自設或特約醫院診斷為永久殘廢者，得按其平
均月投保薪資，依同表規定之殘廢等級及給付標準，一次請領殘廢補助費．．．．被
保險人領取普通傷病給付期滿，或其所患普通傷病經治療一年以上尚未痊癒，如身體
遺存障害，適合殘廢給付標準表規定之項目，並經保險人自設或特約醫院診斷為永不
能復原者，得比照前項規定辦理。」為勞工保險條例第五十三條所規定。而勞工保險
殘廢給付標準表所定障害項目第十二項為「雙目視力減退至○．○六以下者」，殘廢
等級五，給付標準六四○日，第十五項為「一目失明，他目視力減退至○．○六以下
者」，殘廢等級四，給付標準七四○日，同表「視力障害」附註二規定「失明」包括
眼球喪失或摘出或不能辨明暗或僅能辨眼前手動者。而以上之勞工保險殘廢給付標準
表為勞工保險條例之一部，性質上當然屬於法律，已非行政命令可比。本件原告參加
勞工保險，於八十七年六月九日因雙眼色素性視網膜病變至新國民醫院初診，於八十
七年六月十七日治療終止，經認定為殘廢向被告申請殘廢給付，被告乃依前開法令規
定，並參酌原告所提出殘廢診斷書影本（附原處分卷內）之記載，認定原告治療結果
後：「其右眼視力為四十公分處辨手動，左眼視力為○．○五」，則原告右眼矯正後
視力尚未到達「僅能辨眼前手動」之程度，不符合前開法律所指之「失明」要件，但
視力在○．○六以下。而其左眼矯正後視力為○．○五，故認為原告之殘廢程度符合
殘廢給付標準表第十二項第五等級之給付標準，而核發原告六四○日之殘廢給付，原
告對此不服，循序提起行政訴訟，主張：前開殘廢給付標準表「視力障害」附註二之
條文既明定「僅能辨眼前手動」者，即符合「失明」之要件，而原告之右眼視力既僅
能辨識四十公分前之手動，當然即屬「失明」。左眼矯正後視力又僅為○．○五，應
依一目失明，他目視力減退至○．○六以下之規定，給付七四○之殘廢給付云云，被
告不能私自用行政命令去否定法律，而謂「眼前三十公分以內辦手動」才符合失明之
定義云云。然查主管機關依法作成之行政處分時，須先認定事實，並適用相關法律為
之。而事實之認定應憑證據，法律條文之規範意旨在個案中適應與否之判斷，則應透
過法律之解釋。故主管機關針對個案所為法律解釋，其有待法院審查者，只有解釋正
確與否之問題，自不能如原告所言，將主管機關在個案中所為之法律解釋指為抽象之
行政命令，而謂：「主管機關不能以行政命令否定法律」云云。再查前開勞工保險殘
廢給付標準表所定「視力障害」附註二中詮釋「失明」認定標準之文字「僅能辨眼前
手動」，究竟應該如何解釋，因為「眼前」一語過於抽象，在個案中，要在多短之距
離內才能辨識手動，而可被認定視力耗損到達「失明」之程度，必須有更具體之標準
，此時即有進行法律解釋之必要性，而被告在解釋此一條文（即「僅能辨眼前手動」
之法條文字），乃是參酌勞保局診療費用審查委員會醫師成員之專業意見，以「一目
視力為眼前三十公分以內才能辨別手動者，方符合『僅能辨眼前手動』之失明標準」
，而為以上之法律解釋，既已參酌專業醫師之鑑別意見，自有其醫學判斷上之合理性
。且被告亦已按次一級視力殘障之標準為殘障給付，並非對原告完全未為給付。故其
解釋結論並未逾越勞工保險制度保障勞工生活，促進社會進步之立法本旨，亦已充分
顧及殘障分級照顧，維護給付整體公平性之精神，並無不法之處。原告以上之法律意
見尚不足採，無從推翻原處分之合法性，被告原處分揆諸首揭規定及說明，洵無違誤
，一再訴願決定遞予維持，俱無不合，原告起訴意旨，難謂為有理由，應予駁回。
據上論結，本件原告之訴為無理由，爰依行政訴訟法施行法第二條、行政訴訟法第九
十八條第三項前段，判決如主文。
中    華    民    國     八十九      年     十二     月     二十二      日
                    最 高 行 政 法 院  第 二 庭
                                審 判 長 法  官      陳  石  獅
                                         法  官      鄭  淑  貞
                                         法  官      彭  鳳  至
                                         法  官      高  啟  燦
                                         法  官      黃  合  文
右  正  本  證  明  與  原  本  無  異
                                         法院書記官  陳  佩  玲
中    華    民    國     八十九      年     十二     月     二十六      日


司法院資訊處製作；財團法人民間司法改革基金會備份。
